臺灣臺中地方法院刑事判決
110年度金訴字第1142號
公  訴  人  臺灣臺中地方檢察署檢察官
被      告  葉淑芳



上列被告因詐欺等案件，經檢察官提起公訴（110年度偵字第350
57號），因被告於本院準備程序進行中，就被訴事實為有罪之陳
述，本院合議庭裁定由受命法官獨任進行簡式審判程序，判決如
下：
    主    文
葉淑芳犯三人以上共同詐欺取財罪，處有期徒刑壹年伍月。
    犯罪事實
一、葉淑芳為成年人，依其智識及一般社會生活之通常經驗，可
    預見將自己之金融帳戶提供予不熟識之他人知悉、使用，且替
    他人提領、轉交來路不明之款項，常與詐欺取財之犯罪密切相關
    ，極有可能係在取得詐欺贓款，並製造金流斷點，掩飾、隱
    匿該詐欺所得之去向、所在，仍基於縱使上開事實發生亦不
    違反其本意之不確定故意，與微信暱稱「胖達」（綽號「小
    胖」，下稱「小胖」）之人及其他真實姓名、年籍不詳之詐
    欺集團成員，共同意圖為自己或第三人不法之所有，基於三
    人以上詐欺取財及洗錢之犯意聯絡，於民國110年5月底某日
    ，在臺中市○區○○○街00號住處內，將其申辦之彰化銀行帳號
    （009）00000000000000號帳戶之號碼（下稱本案帳戶），
    以訊息方式傳送與「小胖」，供詐欺集團使用，嗣「小胖」
    取得本案帳戶帳號後，再由詐欺集團不詳成員以附表所示之
    詐欺方式詐騙楊進財，致楊進財陷於錯誤，而於附表所示「
    匯款時間」匯款附表所示「匯款金額」至本案帳戶。葉淑芳
    旋依「小胖」之指示，於附表「提款人、時間、金額（新臺
    幣）、地點」欄所示時間、地點，接續提領本案帳戶內楊進
    財所匯入款項，總計新臺幣（下同）172萬元，葉淑芳再依
    「小胖」指示，在上址住處內將所提領上開贓款，交付給「
    小胖」或「小胖」指定之詐欺集團成員，而以此方式將詐欺
    贓款置於詐欺集團實質控制並掩飾、隱匿詐騙所得贓款之去
    向及所在。嗣楊進財發現受騙，報警處理而查悉上情。
二、案經楊進財訴由彰化縣警察局北斗分局移送臺灣臺中地方檢
    察署檢察官偵查起訴。
    理    由
一、本案被告葉淑芳所犯，均非死刑、無期徒刑、最輕本刑為3
    年以上有期徒刑之罪，或高等法院管轄第一審之案件，其於
    本院準備程序中，就前揭被訴事實為有罪之陳述，經受命法
    官告以簡式審判程序之旨，並聽取被告及公訴人之意見後，
    本院認為適宜進行簡式審判程序，依刑事訴訟法第273 條之
    1 第1 項、第284 條之1 規定，經合議庭評議後，裁定本案
    由受命法官獨任進行簡式審判程序，是本案之證據調查，依
    刑事訴訟法第273 條之2 規定，不受同法第159 條第1 項、
    第161 條之2 、第161 條之3 、第163 條之1 及第164 條至
    第170 條規定之限制，合先敘明。
二、認定犯罪事實所憑之證據及理由：
　㈠上揭犯罪事實，業據被告於本院準備程序及審理時坦承不諱
    （見本院卷第39至40頁、第50頁），核與證人即告訴人楊進
    財於警詢之證述情節大致相符（見偵卷第25至27頁），並有
    彰化銀行客戶基本資料查詢、本案帳戶存摺存款帳號資料及
    交易明細查詢、提款地點資料一覽表、被告提款影像照片、
    帳戶個資檢視資料、高雄市政府警察局苓雅分局三多路派出
    所受（處）理案件證明單、受理各類案件紀錄表、受理詐騙
    帳戶通報警示簡便格式表、内政部警政署反詐騙諮詢專線紀
    錄表、台北地檢署監管科收據、楊進財之中華郵政帳號（70
    0）00000000000000號帳戶存摺封面及內頁影本、國泰世華
    商業銀行帳號（013）000000000000號帳戶存摺封面及內頁
    影本、本案帳戶之存摺存款帳號資料及交易明細、110年7月
    16日、110年7月20日郵政跨行匯款申請書、110年7月19日、
    110年7月22日國泰世華商業銀行匯出匯款憑證、被告與微信
    暱稱「胖達」之對話紀錄等件附卷可稽（見偵卷第29至33頁
    、第35至37頁、第41至49頁、第57頁、第59至81頁、第103
    至107頁），足認被告上開任意性自白與事實相符，堪予採
    信。
　㈡按刑法上之故意，可分為確定故意（直接故意）與不確定故
    意（間接故意），所謂「不確定故意」，係指行為人對於構
    成犯罪之事實，預見其發生而其發生並不違背其本意者，刑
    法第13條第2項定有明文。查被告於本院準備程序時自承：
    我跟「小胖」認識一年多，是在夜店認識的，我們是普通朋
    友，沒事不會聯絡，他需要我提供帳戶、領錢或借錢時才會
    聯絡，我不知道「小胖」的真實姓名；我借「小胖」帳戶跟
    幫「小胖」領錢沒有得到任何好處，因為之前「小胖」有幫
    我找工作；我有問「小胖」為何不自己去開戶，他說他沒有
    工作證明無法開戶，本案帳戶是我當學生時去申辦的，辦帳
    戶時不用拿工作證明出來；「小胖」跟我借帳戶時說會有錢
    打進來，是百家樂贏的錢，我知道這是非法的；我平常自己
    不會一次從帳戶提領四十幾萬元，「小胖」一次打這麼多錢
    到我帳戶還叫我去領，我覺得很奇怪，我知道「小胖」不可
    能在短短幾天內就靠百家樂贏這麼多錢；「小胖」有給我一
    支手機，說要用來聯絡他，我知道一般朋友不會給對方手機
    做為聯絡使用，該手機「小胖」自己來跟我拿走了；我高職
    畢業，從高職開始工作到現在，有五年以上的工作經驗，我
    從事服務業，在賣場當店員等語（見本院卷第39至40頁），
    足徵被告依其智識及工作經驗，自「小胖」藉詞向其借用帳
    戶匯入鉅額款項，並要求被告提領大筆款項後轉交，及給予
    被告手機作為聯絡使用等節，可預見上開情節與詐欺取財之
    犯罪密切相關，極有可能係在取得詐欺贓款，並製造金流斷
    點，掩飾、隱匿該詐欺所得之去向、所在，但仍應不熟識之
    「小胖」要求而提供帳戶並依指示提領款項後交付上手，以
    此方式參與詐欺集團之詐欺取財、洗錢犯行，心態上顯然對
    於其行為成為詐欺集團犯罪計畫之一環，而促成犯罪既遂之
    結果予以容任，主觀上確有詐欺取財、洗錢之不確定故意，
    自堪認定。
　㈢是本案事證明確，被告犯行堪以認定，應依法論科。
三、論罪科刑：
　㈠按詐欺集團向被害人施用詐術後，為隱匿其詐欺所得財物之
    去向，而令被害人將其款項轉入該集團所持有、使用之人頭
    帳戶，並由該集團所屬之車手前往提領詐欺所得款項得逞，
    檢察官如能證明該帳戶內之資金係本案詐欺之特定犯罪所得
    ，即已該當於新法第14條第1項之一般洗錢罪；至若無法將
    人頭帳戶內可疑資金與本案詐欺犯罪聯結，而不該當第2條
    洗錢行為之要件，當無從依第14條第1項之一般洗錢罪論處
    ，僅能論以第15條第1項之特殊洗錢罪。另過去實務認為，
    行為人對犯特定犯罪所得之財物或利益作直接使用或消費之
    處分行為，或僅將自己犯罪所得財物交予其他共同正犯，祇
    屬犯罪後處分贓物之行為，非本條例所規範之洗錢行為，惟
    依新法規定，倘行為人意圖掩飾或隱匿特定犯罪所得來源，
    而將特定犯罪所得直接消費處分，甚或交予其他共同正犯，
    而由共同正犯以虛假交易外觀掩飾不法金流移動，即難認單
    純犯罪後處分贓物之行為，仍應構成新法第2條第1款或第2
    款之洗錢行為（最高法院108年度台上字第1744號、第2500
    號、第2425號判決意旨參照）。經查，詐欺集團先由不詳成
    員對楊進財施用詐術，致楊進財陷於錯誤，而依指示匯款至
    本案帳戶後，復由被告依「小胖」指示而於附表所示之時間
    、地點提領詐欺贓款，並轉遞給上手即「小胖」或「小胖」
    指定之人，又被告自承「小胖」指定之人為不同二人（見本
    院卷第39頁，偵卷第18頁），顯見本案詐欺集團人數達3人
    以上無訛，符合刑法第339條之4第1項第2款「3人以上共同
    犯之」之構成要件，且上開迂迴層轉贓款之行為，客觀上顯
    已轉移犯罪所得形式上之歸屬，致使檢警機關於檢視帳戶之
    交易明細時，極易因僅能片段觀察相關帳戶之資金流動情形
    ，以致無從辨識其不法性，或難以追溯該等款項之真正源頭
    ，而形成追查之斷點及阻礙，足認被告在客觀上有掩飾詐欺
    犯罪集團犯罪所得去向及所在之具體作為，而主觀亦可預見
    其行為係在掩飾贓款與詐欺犯罪之關聯性，使來源形式上合
    法化，藉以切斷彼此間之關聯性，從而逃避國家對於該等特
    定犯罪之追訴及處罰，故被告上開所為，顯屬洗錢防制法第
    2條第2款之洗錢行為，而與洗錢防制法第14條第1項規定之
    一般洗錢罪要件相合。
　㈡核被告所為，係犯洗錢防制法第14條第1項之一般洗錢罪，及
    刑法第339條之4第1項第2款之三人以上共同詐欺取財罪。另
    被告否認對於詐欺集團不詳成員詐欺楊進財之方式有所知悉
    （見本院卷第39頁），卷內復查無積極證據足以證明被告知
    悉或有參與詐欺集團不詳成員對於楊進財以冒用公務員名義
    之方式行騙，自難認被告與詐欺集團其他成員間，就附表所
    示詐騙方式係冒用公務員名義犯之之部分有犯意聯絡或行為
    分擔，自不構成刑法第339條之4第1項第1款之冒用公務員名
    義之加重要件，附此敘明。
　㈢楊進財遭詐欺集團不詳成員施用詐術而多次匯款，乃該集團
    成員以同一詐欺手法訛詐同一人，致楊進財於密接時間內多
    次匯款，其等施用詐術之方式及詐欺對象相同，侵害同一人
    之財產法益；又如附表「提款人、時間、金額（新臺幣）、
    地點」欄所示，被告就楊進財所匯款項，於密接時間、地點
    多次提領款項，均係基於提領同一人遭騙所匯款項之單一目
    的所為之數個舉動，因其侵害之法益同一，且數行為均係在
    密切接近之時間、地點進行，各行為之獨立性極為薄弱，依
    一般社會健全觀念，在時間差距上，難以強行分開，在刑法
    評價上，應將前揭多次施用詐術及提領之行為均視為數個舉
    動之接續施行，屬接續犯而為包括之一罪。
　㈣被告、「小胖」及詐欺集團其他真實姓名、年籍不詳成員間
    ，就本案犯行間具有犯意聯絡及行為分擔，應論以共同正犯
    。
　㈤被告本案所犯三人以上共同詐欺取財罪及一般洗錢罪，係以
    一行為觸犯數罪名，應依刑法第55條規定，從一重之刑法第
    339條之4第1項第2款之三人以上共同詐欺取財罪處斷。
　㈥按犯洗錢防制法第14條之罪，在偵查或審判中自白者，減輕
    其刑，洗錢防制法第16條第2項定有明文。次按想像競合犯
    之處斷刑，本質上係「刑之合併」。其所謂從一重處斷，乃
    將想像競合犯組成之評價上數罪，合併為科刑一罪，其所對
    應之刑罰，亦合併其評價上數罪之數法定刑，而為一個處斷
    刑。易言之，想像競合犯侵害數法益者皆成立犯罪，論罪時
    必須輕、重罪併舉論述，同時宣告所犯各罪名，包括各罪有
    無加重、減免其刑之情形，亦應說明論列，量刑時併衡酌輕
    罪部分量刑事由，評價始為充足，然後依刑法第55條前段規
    定「從一重處斷」，非謂對於其餘各罪可置而不論。因此，
    法院決定處斷刑時，雖以其中最重罪名之法定刑，做為裁量
    之準據，惟於裁量其輕重時，仍應將輕罪合併評價在內（最
    高法院108年度台上字第4405、4408號判決意旨參照）。查
    被告就本案所犯一般洗錢犯行已於本院準備程序及審理中坦
    承不諱，合於洗錢防制法第16條第2項之要件，故本院於後
    述量刑時仍一併衡酌此部分減輕其刑事由。
　㈦爰審酌現今社會詐欺事件層出不窮、手法日益翻新，政府及
    相關單位無不窮盡心力查緝，民眾遭詐欺導致畢生積蓄化為
    烏有之相關新聞更是屢見不鮮，被告正值青年，竟任意提供
    金融帳戶與不熟識之人並依指示提領來路不明之鉅額款項後
    轉交，而共同參與詐欺取財、洗錢犯行，顯示其法治觀念有
    所偏差，致使楊進財受有如附表所示之損失，又破壞社會秩
    序及社會成員間之互信基礎外，更分別製造金流斷點，破壞
    金流秩序之透明穩定，妨害國家對於犯罪之追訴與處罰，致
    使告訴人遭騙財物益加難以尋回而助長犯罪，所為殊值非難
    ；惟考量被告犯後終能坦承犯行(就上揭一般洗錢犯行，亦
    符合自白減刑規定)，然被告迄今尚未賠償楊進財之態度；
    又參酌被告係聽從上手指示提供帳戶帳號及提領詐得款項，
    並非居於犯罪主導地位，且參與犯罪期間不長；及斟酌其犯
    罪動機、目的、手段、告訴人受騙金額；兼衡被告於本院審
    理時自陳高職畢業、從事服務業、月收入約30000元、家中
    有父母、弟弟、無需其扶養之人之智識程度、經濟及家庭生
    活狀況等一切情狀（見本院卷第51頁），量處如主文所示之
    刑。
四、沒收部分：
　　被告所提領本案款項均已交給「小胖」及「小胖」指定之詐
    欺集團成員，被告並非本案款項之最終持有者，又被告自承
    未因本案犯行獲取犯罪所得（見本院卷第40頁），卷內亦無
    積極證據證明被告有因本案犯行獲得任何對價，是本院自無
    庸對其犯罪所得諭知沒收。至洗錢防制法第18條第1項固規
    定「犯第14條之罪，其所移轉、變更、掩飾、隱匿、收受、
    取得、持有、使用之財物或財產上利益，沒收之」，惟被告
    所提領本案款項均已交給「小胖」及「小胖」指定之詐欺集
    團成員，業如前述，卷內復查無任何證據，足認該等特定犯
    罪所得為被告所有或在其實際掌控中，核無上開條文適用之
    餘地，附此敘明。
據上論斷，應依刑事訴訟法第273條之1第1項、第299條第1項前
段，洗錢防制法第14條第1項、第16條第2項，刑法第11條前段、
第28條、第339條之4第1項第2款、第55條，刑法施行法第1條之1
第1項，判決如主文。　
本案經檢察官蔣志祥、戴旻諺提起公訴，檢察官林文亮到庭執行
職務。
中　　華　　民　　國　　111 　年　　3 　　月　　3 　　日
                  刑事第十二庭  法  官  張意鈞
以上正本證明與原本無異。
如不服本判決應於收受判決後20日內向本院提出上訴書狀，並應
敘述具體理由；其未敘述上訴理由者，應於上訴期間屆滿後20日
內向本院補提理由書（均須按他造當事人之人數附繕本）「切勿
逕送上級法院」。
告訴人或被害人如不服判決，應備理由具狀向檢察官請求上訴，
上訴期間之計算，以檢察官收受判決正本之日起算。
                                書記官  陳怡臻
中　　華　　民　　國　　111 　年　　3 　　月　　4 　　日
附錄本案論罪科刑法條全文：
洗錢防制法第14條
有第二條各款所列洗錢行為者，處七年以下有期徒刑，併科新臺
幣五百萬元以下罰金。前項之未遂犯罰之。
前二項情形，不得科以超過其特定犯罪所定最重本刑之刑。

中華民國刑法第339條之4
犯第三百三十九條詐欺罪而有下列情形之一者，處一年以上七年
以下有期徒刑，得併科一百萬元以下罰金：
一、冒用政府機關或公務員名義犯之。
二、三人以上共同犯之。
三、以廣播電視、電子通訊、網際網路或其他媒體等傳播工具，
對公眾散布而犯之。前項之未遂犯罰之。

附表
告訴人 詐欺方式 匯款時間 匯款金額（新臺幣） 匯款帳戶 提款人、時間、金額（新臺幣）、地點 楊進財  詐欺集團不詳成員於110年7月15日9時45分、14時13分、7月16日13時2分、7月19日9時2分及9時16分，分別假冒國泰世華銀行板橋分行行員「林淑芬」、新北市政府警察局員警「張國志」與臺灣臺北地方檢察署檢察官「黃立維」，撥打電話向告訴人佯稱：告訴人身分證件遭盜用申請保險理賠、涉及金融詐欺案件，且告訴人之銀行帳戶內有數筆金額為詐騙所得云云，致告訴人陷於錯誤，而依詐欺集團成員指示為右列匯款。 110年7月16日13時23分 480,000元 被告之彰化銀行北斗分行帳號（009）00000000000000號帳戶 被告分別於： ①110年7月16日14時27分於臺中市○區○○路0段00號彰化銀行臺中分行臨櫃提領400,000元 ②110年7月16日14時43分、44分於臺中市○區○○○路000號統一鑫廣門市自動櫃員機提領20,000元、20,000元 ③110年7月16日15時5分於臺中市○區○○路00號全家台中興大門市自動櫃員機提領20,000元、20,000元   110年7月19日11時12分 480,000元  被告分別於： ①110年7月19日11時45分於臺中市○區○○路0段000號統一忠太門市自動櫃員機提領20,000元 ②110年7月19日12時14分於臺中市○區○○路00號彰化銀行北屯分行臨櫃提領400,000元 ③110年7月19日12時19分於臺中市○區○○路00號統一親親門市自動櫃員機提領20,000元 ④110年7月19日12時39分、40分於臺中市○區○○路00號全家台中興大門市自動櫃員機提領20,000元、20,000元   110年7月20日10時7分 460,000元  被告分別於： ①110年7月20日10時44分臺中市○區○○路0段000號統一忠太門市自動櫃員機提領20,000元 ②110年7月20日11時9分臺中市○區○○路0段000號彰化銀行北台中分行臨櫃提領400,000元 ③110年7月20日11時31分、32分臺中市○區○○路00號全家台中興大門市自動櫃員機提領20,000元、20,000元   110年7月22日11時3分 300,000元  被告分別於： ①110年7月22日11時46分臺中市○區○○路00號全家台中興大門市自動櫃員機提領20,000元 ②110年7月22日12時4分臺中市○區○○路000號（起訴書誤載為南區復興路3段355號，應予更正）彰化銀行南台中分行臨櫃提領240,000元 ③110年7月22日12時22分、23分臺中市○區○○路0000號統一聯信門市自動櫃員機提領20,000元、20,000元